【裁判字號】    97,訴,3735
【裁判日期】    980227
【裁判案由】    確認地上權存在
【裁判全文】
臺灣臺北地方法院民事判決              97年度訴字第3735號
原      告  丁○○
訴訟代理人  丙○○
被      告  乙○
訴訟代理人  甲○○
上列當事人間確認地上權存在等事件，本院於民國97年11月28日
言詞辯論終結，判決如下：
    主      文
確認原告對於被告所有坐落臺北市○○區○○段一小段二九一地
號土地（面積一五六平方公尺，權利範圍全部）之地上權存在。
。
原告其餘之訴駁回。
訴訟費用由被告負擔。
    事實及理由
壹、程序方面：
  一原告以如附表所示門牌編號臺北市○○區○○路4段44號房
    屋（下稱系爭房屋）於民國80年7月18日興建，原為其與訴
    外人闕秀育（原名闕秀玉）、闕麗梅、闕河成分別共有（應
    有部分各四分之一），自斯時起，即以行使地上權之意思而
    占用如附表所示臺北市○○區○○段一小段291、291-1地號
    土地（統稱系爭土地，分稱系爭291、291-1地號土地），迄
    今已逾20年，自得請求登記為地上權人。嗣被告聲請拍賣闕
    秀育所提供之抵押物即系爭土地（應有部分全部）及系爭房
    屋應有部分四分之一，伊因行使優先承買權而拍賣取得系爭
    房屋應有部分四分之一，依民法第876條第2項規定，其就所
    承買之系爭房屋應有部分四分之一另取得法定地上權。爰起
    訴請求：「確認原告所有系爭房屋應有部分四分之二在被告
    所有之系爭土地有地上權存在」，於起訴狀繕本送達被告前
    之97年5月5日改為請求：「確認原告所有系爭房屋應有部分
    四分之二在被告所有之系爭土地有聲請登記為地上權人之請
    求權存在」（見本院卷29、30頁），再於97年8月26日變更
    為如聲明所示之請求（見本院卷51、52頁），被告雖為不同
    意訴之變更之陳述（見本院卷83頁），惟原告均本於其原為
    系爭房屋共有人，及因拍賣而以共有人身分優先承買闕秀育
    所有系爭房屋應有部分四分之一之事實，其原提出之證據資
    料仍得相互援用，應認其基礎事實同一，依民事訴訟法第25
    5條第1項但書第2款規定，其所為訴之追加及變更，均應予
    准許。
  二按占有他人之土地，依民法第七百七十二條準用第七百六十
    九條、第七百七十條規定主張依時效取得地上權者，土地所
    有人固不負擔同意占有人登記為地上權人之義務。然占有人
    若依土地登記規則第一百十三條規定，由其一方申請登記為
    地上權人，經登記機關受理，在公告期間，土地所有人提出
    異議者，登記機關應依土地法第五十九條第二項規定予以調
    處；不服調處者，應於接到調處通知後十五日內向司法機關
    訴請處理。調處結果，若對占有人不利，占有人對土地所有
    人提起之訴訟，即得請求該所有人容忍其辦理地上權登記，
    以排除土地所有人之異議，使登記程序之障礙除去，俾完成
    地上權登記（最高法院83年度台上字第3252號判例參照）。
    原告主張依時效取得地上權，對土地所有人提起本件訴訟，
    已依上開規定辦理，有原告提出之臺北市政府（地政處）不
    動產糾紛調處紀錄表附卷可稽（見本院卷第23頁），應認為
    已符合提起本件訴訟之起訴要件，合先敘明。
貳、實體方面：
  一、原告主張：
    (一)系爭土地原為闕秀育所有，其上之系爭房屋則為50年7月
      18日新建，且登記為伊與闕秀育、闕麗梅及闕河成分別共
      有（應有部分各為四分之一），伊自斯時起，即以行使地
      上權之意思而為占有。迨63年6月4日，雖以買賣為原因，
      移轉系爭房屋應有部分四分之一予伊之母親闕林春花，惟
      當時係因財務問題而為形式上之移轉登記，並無買賣行為
      ，88年3月6日再以贈與為原因，移轉登記為伊所有，伊占
      有系爭土地起之意思並未更易，依民法第772條準用同法
      第769條規定，就伊原始取得系爭房屋應有部分，自得請
      求登記為系爭291地號土地之地上權人。
    (二)嗣被告於拍賣系爭土地及闕秀育所有系爭房屋應有部分四
      分之一之強制執行程序中，以債權人身分承受系爭土地，
      由伊以共有人身分優先承買系爭房屋應有部分四分之一，
      依民法第876條第2項規定，伊拍買取得系爭房屋應有部分
      四分一，亦應認有法定地上權。
    (三)闕秀育提供系爭土地及系爭房屋應有部分四分之一為向被
      告借款之擔保，被告當時應已預見系爭土地及系爭房屋所
      有權登記及利用狀況。是縱伊與闕秀育、闕麗梅、闕河成
      間無明示約定利用權，亦可解為有同意系爭房屋使用系爭
      土地之默示意思存在。況被告於96年1月31日承買系爭土
      地時，即明知其上有系爭房屋，猶願買受，亦足認被告默
      許伊繼續使用系爭土地，並已同意容許設定地上權，依民
      法第876條第2項規定，仍應認系爭房屋對系爭291地號土
      地有法定地上權存在。為此起訴，並求為判決（見本院卷
      51、52頁）：
      1.先位聲明：(1)確認原告原始取得系爭房屋應有部分四分
        之一，對被告所有系爭291地號土地，有申請登記為地
        上權人之請求權存在。(2)確認原告拍賣取得系爭房屋應
        有部分四分之一，對被告所有之前開土地有法定地上權
        存在。
      2.備位聲明：確認原告原始取得及拍賣取得系爭房屋之應
        有部分各四分之一，對被告所有之前開土地有法定地上
        權存在。
  二被告則以：原告固於51年7月18日原始取得系爭房屋應有部
    分，但63年6月4日即出賣予闕林春花，其占有中斷，其後雖
    因贈與而於88年3月6日取得所有權，但未逾10年，亦無符合
    時效取得地上權之要件。況原告迄未證明其係以行使地上權
    之意思而為占有，亦無從主張時效取得地上權。再者，系爭
    土地與系爭房屋所有人於抵押權設定時即非同屬一人，且原
    告作為系爭房屋共有人所享有之應有部分，非具體存在之有
    體物之一部分，原告以抽象存在於系爭房屋應有部分之權利
    單獨主張對系爭土地時效取得或享有法定地上權，法無明文
    ，自無理由等語置辯，並聲明：原告之訴駁回。
  三本件不爭執之事實：
    (一)系爭房屋於50年7月18日興建，於51年7月18日辦理建物第
      一次總登記，由原告、闕秀育、闕麗梅及闕河成分別共有
      （應有部分各四分之一），63年6月4日原告就系爭房屋應
      有部分四分之一以買賣為原因移轉登記予闕林春花，闕林
      春花嗣於88年3月4日將所有之系爭房屋應有部分四分之一
      （即原始取得之房屋）贈與予原告，並完成移轉登記（見
      本院卷第59至68、71頁）。
    (二)坐落於臺北市○○區○○段一小段291地號（96年7月4日
      因分割增加291-1地號）原為蘇士奇所有，62年4月18日以
      交換為原因，移轉登記予闕秀育（見本院卷第57、58頁）
      。
    (三)闕秀育於83年9月15日、84年7月17日、85年10月17日、86
      年5月20日、86年12月16日、87年7月21日、87年12月22日
      提供其所有系爭土地（應有部分全部）及系爭房屋應有部
      分四分之一設定抵押權與被告（見本卷第71、72頁）。
    (四)闕秀育未依約清償其對被告之借款，被告聲請拍賣系爭土
      地及系爭房屋應有部分四分之一（案列94年度執字第
      11288號），因無人應買，由被告以債權人身分以9600萬
      元承買系爭土地（權利範圍全部），由原告行使共有人之
      優先承買權，以79萬元買受系爭房屋（即拍賣取得之房屋
      ），本院民事執行處先後於95年11月29日及96年4月25日
      核發權利移轉證書（96年1月31日、96年5月16日完成登記
      ）予原告及被告（見本院94年度執字第11288號執行卷）
      。
    (五)原告就原始取得之房屋占有系爭土地之事實，依民法第
      772 條準用第769條規定，請求登記為地上權人，被告則
      於公告期間提出異議，經調處仍不成立（見本院卷第23頁
      ：臺北市政府（地政處）不動產糾紛調處紀錄表）。
  四按確認法律關係之訴，非原告有即受確認判決之法律上利益
    者，不得提起之，民事訴訟法第247條第1項前段定有明文。
    而所謂即受確認判決之法律上利益，係指法律關係之存否不
    明確，原告主觀上認其在法律上之地位有不安之狀態存在，
    且此種不安之狀態，能以確認判決將之除去者而言（最高法
    院52年台上字第1240號判例意旨參照）。查原告主張其原始
    取得之房屋占用系爭土地已逾20年，業時效取得地上權，嗣
    拍賣取得系爭房屋之應有部分，對系爭土地又有法定地上權
    ，為被告所否認，則兩造間就原告之地上權登記請求權及法
    定地上權是否存在，在原告主觀上認有不安狀態存在，即屬
    不確定，而此種不確定之狀態復得以本確認判決加以除去，
    依首揭判例意旨，應認本件起訴有即受確認判決之法律上利
    益。
  五請求登記為地上權人之權利部分：
    (一)按以所有之意思，20年間和平、繼續占有他人未登記之不
      動產者，得請求登記為所有權人，民法第769條定有明文
      ；依同法第772條規定並為地上權所準用，是以行使地上
      權之意思，20年間和平、繼續占有他人未登記之不動產者
      ，得請求登記為地上權人。惟當事人主張有利於己之事實
      者，就其事實有舉證之責任，為民事訴訟法第277條前段
      所明定。又觀之民法第772條立法理由：「按占有人取得
      所有權以外之財產權，如地役權、抵押權之類，與和平繼
      續占有而取得之所有權無異，則其取得之時效或中斷，亦
      應與取得所有權之時效或中斷相同，故準用前4條規定」
      ，民法第772條規定所準用者，乃有關時效取得或中斷。
      而民法第944條第1項規定「占有人，推定其為以所有之意
      思，善意、和平及公然占有者」，僅占有人係以所有之意
      思占有者，始受法律之推定，至以取得他項財產權之意思
      行使其權利，既為財產權取得時效要件之一，並不在民法
      第944條第1項所定推定之列。又同法第943條規定「占有
      人於占有物上，行使之權利，推定其適法有此權利」，乃
      基於占有之本權表彰機能而生，並非具有使占有人取得權
      利之作用，該規定之旨趣在於免除占有人關於本權或占有
      取得原因之舉證責任，並非使占有人因而取得本權或其他
      權利。且係指占有人就其所行使之權利，推定為適法，惟
      究係行使何項權利而占有，則非法律所推定。亦即以有建
      築物而占有土地者，其有以無權占有之意思為之，有以所
      有之意思為之，或係基於越界建築而使用，或界址不明致
      誤認他人土地為自己所有，或基於借用之意思，或有租賃
      關係，不一而足，非必皆以行使地上權之意思而占有，尚
      不能僅以占有人在他人土地上有建築物之客觀事實，即認
      占有人主觀上係基於行使地上權之意思而占有。故占有人
      如主張以行使地上權之意思而占有土地，就此積極之事實
      即應負舉證證明之責。
    (二)原告主張系爭土地原為蘇士奇所有，50年7月18日於其上
      新建房屋，於51年7月18日辦理系爭房屋之建物所有權第
      一次登記，62年4月18日再將新建之房屋（即系爭房屋以
      外之房屋）與蘇士奇交換系爭土地，並將系爭土地登記為
      闕秀育所有，其自系爭房屋新建起，即以行使地上權之意
      思而為系爭土地之占有云云，固據提出土地及建物登記謄
      本為證（見不爭執事實(一)、(二)）。惟原告於33年6月18日
      出生（見本院94 年度執字第11288號執行卷(二)所附身分證
      影本），51年7月18 日原始取得系爭房屋應有部分時，甫
      滿18歲，衡情應無新建房屋之資力。是闕河成於95年11月
      27日本院94年度執字第11 288號執行事件調查時陳稱：「
      土地及房子（即系爭土地及系爭房屋）都是我出資的」等
      語（見本院卷14頁），堪予信實。因此，雖然闕河成將系
      爭房屋登記為原告、闕秀育、闕麗梅及闕河成共有，並將
      系爭土地登記為闕秀育所有，仍不足以證明闕河成及與其
      同居共財之原告、闕秀育、闕麗梅及闕林春花係以行使地
      上權之意思占有系爭土地。又原告嗣後成年並已成家，但
      不僅原告已稱系爭房屋房屋稅及地價稅由其或闕河成繳納
      等語（見本院卷120頁正反面），闕河成訴請闕秀育移轉
      系爭土地及系爭房屋所有權移轉登記事件，復經成立闕秀
      育同意提供前開土地房屋予闕河成出租及收取租金之訴訟
      上和解（見82年度重訴字第532號和解筆錄，附於本院94
      年執字第11288號卷(一)），由此益見系爭房屋及系爭土地
      向由闕河成管理，稽此仍難逕謂原告、闕秀育及闕麗梅花
      係以行使地上權之意思占有系爭291地號土地。此外，原
      告既未再提出其他積極證據以憑證明，揆諸前揭說明，其
      係以行使地上權之意思占有系爭291地號土地之主張，即
      屬無據。
  六法定地上權部分：
    (一)按「土地及其土地上之建築物，同屬於一人所有，而僅以
      土地或僅以建築物為抵押者，於抵押物拍賣時，視為已有
      地上權之設定，其地租由當事人協議定之。協議不諧時，
      得聲請法院定之。土地及其土地上之建築物，同屬於一人
      所有，而以土地及建築物為抵押者，如經拍賣，其土地與
      建築物之拍定人各異時，適用前項之規定。」96年3月28
      日修正前民法第876條定有明文。雖然96年3月28日修正前
      開條文，惟修正後民法第876條於民法物權編施行法中並
      無溯及之特別規定，是就96年3月28日民法物權編修正施
      行前所設定之抵押權及拍賣抵押物致土地與建物各異其人
      之情形，應依民法物權編施行法第1條後段之規定，不適
      用修正後民法第876條之規定，先予敘明。
    (二)次按修正前民法第876條規定之立法目的，乃基於保護房
      屋使用權之考量，使房屋所有權與土地利用權結成一體，
      促進房屋所有權之安定性，俾調和土地與房屋之利用關係
      ，以避免危害社會經濟，並維護公平。因此，在判斷法定
      地上權是否成立，應以社會經濟之公益及抵押權當事人合
      理利益之維護，為重要之基礎。又若在抵押權設定當時，
      土地及其地上之建物同屬一人所有，其後將土地或建物之
      全部或一部分別讓與他人，或將土地與建物一併讓與他人
      ，致於拍賣抵押物時，分異其所有人或與他人變為共有時
      ，仍不妨民法第876條所定法定地上權之成立（最高法院
      81年度台上字第2450號判決意旨參照）。
    (三)原告、闕秀育、闕麗梅及闕河成有親屬關係，既為被告所
      未爭執，則被告於設定抵押權時，衡情應可預見系爭房屋
      在系爭土地上有利用關係，而得以該房屋將可能繼續存在
      ，作為其抵押物價值之評價基準，對其合理之利益並不致
      有不測之危害。又系爭房屋建造之時，業徵得土地所有人
      同意，本屬有權占有。於該房屋基地經拍賣後，如認房屋
      部分為無權占有，勢必拆屋，影響社會經濟，並有礙於房
      屋使用權之保護。故縱使闕秀育僅將系爭房屋應有部分四
      分一設定抵押權，惟所謂應有部分，係指分別共有人得行
      使權利之比例，乃抽象存在，非指共有物之特定部分，自
      無從特定系爭房屋設定抵押權之部分。於實施抵押權後，
      系爭房屋與土地所有人各異之情況下，不妨承認系爭房屋
      對其基地有修正前民法第876條第2項規定之適用。再者，
      房屋性質上不能與土地使用權分離而存在，亦即使用房屋
      必須使用該房屋之基地，以房屋所有權與基地利用權一體
      化之體現，及貫徹前所述之立法目的而言，亦宜解為仍有
      該條之適用。因此，應認系爭房屋對系爭291地號土地有
      修正前民法第876條第2項所定之法定地上權。
  七綜上所述，原告未能證明其以行使地上權之意思占有系爭土
    地，故未能因時效取得地上權，其先位請求確認請求登記為
    地上權人，為無理由，應予駁回。惟系爭房屋應有部分四分
    之一及系爭土地於設定抵押權後，所有人各異，基於土地利
    用關係及社會經濟暨房屋使用權之保護，類推適用修正前民
    法第876條第2項規定，應認系爭房屋對系爭291地號土地有
    法定地上權，是原告訴請確認其對於系爭291地號土地之地
    上權存在，為有理由，應予准許。又本件事證已臻明確，兩
    造其餘攻擊與防禦方法均與判決結果不生影響，不再一一論
    述，附此敘明。
  八訴訟費用負擔之依據：民事訴訟法第79條規定。
中    華    民    國    98    年     2    月    27    日
                  民事第五庭    法  官  陳文正
以上正本係照原本作成
如對本判決上訴，須於判決送達後20日內向本院提出上訴狀
中    華    民    國    98    年     2    月    27    日
                                書記官  詹雪娥
附表：
┌─┬───────────────────┬─┬────┬──┬───┐
│編│  土        地        坐        落    │地│ 面  積 │權利│備  考│
│  ├───┬────┬───┬──┬───┤  ├────┤    │      │
│號│縣  市│鄉鎮市區○  段  ○○段│ 地號 │目│平方公尺│範圍│      │
├─┼───┼────┼───┼──┼───┼─┼────┼──┼───┤
│１│臺北市│大安區  │大安  │一  │291   │建│156     │全部│合併前│
├─┼───┼────┼───┼──┼───┼─┼────┼──┤為291 │
│２│臺北市│大安區  │大安  │一  │291-1 │建│46      │全部│地號。│
└─┴───┴────┴───┴──┴───┴─┴────┴──┴───┘
┌──┬──────┬──────┬────┬──────┬──────┐
│建號│基 地 坐 落 │建 物 門 牌 │建築式樣│建 物 面 積 │權利範圍    │
│    │            │            │主要建築│（平方公尺）│            │
│    │            │            │材料及房├──────┤            │
│    │            │            │屋層數  │樓層面積    │            │
├──┼──────┼──────┼────┼──────┼──────┤
│29  │臺北市大安區│臺北市大安區│加強磚造│騎樓：18.55 │原告：2/4（ │
│    │大安段一小段│信義路四段  │        │一層：80.59 │88年3月4日因│
│    │291地號     │44號        │        │二層：99.14 │贈與取得1/4 │
│    │            │            │        │三層：99.14 │，95年11月29│
│    │            │            │        │四層：18.55 │日拍賣取得  │
│    │            │            │        │            │1/4）。     │
│    │            │            │        │            │闕麗梅：1/4 │
│    │            │            │        │            │闕河成：1/4 │
│    │            │            │        │            │            │
│    │            │            │        │            │            │
└──┴──────┴──────┴────┴──────┴──────┘


司法院資訊處製作；財團法人民間司法改革基金會備份。
